---
title: "LAB 2:"
---

### Introdução à Regressão Linear Simples

::: panel-tabset
## Descrição da atividade:

Dados contendo medidas morfológicas de 104 gambás das montanhas, que foram capturados através de armadilhas em sete localizações na Inglaterra, estão disponíveis no arquivo "possum_red.csv". As variáveis contidas nesse arquivo referem-se ao sexo (sex), largura do crânio (skullw) e comprimento total (totlngth) desses animais. Com base nestes dados:

1.  Sumarização dos dados do estudo (por exemplo, apresente medidas de tendência central e de variabilidade, construa histogramas).

2.  Verificação de observações não usuais. Note que algumas variáveis (características) apresentam valores iguais a zero em situações em que o valor "zero" não poderia existir. No presente estudo, os investigadores representaram os valores faltantes ("*missing*") pelo código "zero" (0). Descarte as observações não usuais e refaça as análises do item anterior. Alguma mudança foi observada em relação aos resultados anteriores? Quais?

3.  Relação da variável resposta (diabetes) com as demais variáveis. Construa diagramas de dispersão para avaliação das relações.

4.  Comparação do teste com as variáveis quantitativas. Construa boxplots para comparar os níveis de glicose e de insulina, a pressão diastólica, o tríceps, o bmi, a idade e o nível de função diabética entre aqueles que apresentaram resultados do teste positivo e negativo.

## AED

```{r}
#| echo: false
#| warning: false
#| 

if (!require(pacman))
  install.packages("pacman")
library(pacman)

pacman::p_load(tidyverse, janitor, kableExtra, summarytools, 
               moments, ggthemes, patchwork, glue, ggpubr)
# getwd()
# DADOS ----
dados <- read.csv2("../../Semana_1/Laboratório 1-20230322/Dados_Lab01.csv")

dados <- dados |>
  mutate(
    diabetes = as.numeric(diabetes),
    bmi = as.numeric(bmi)
    )
```

```{r}
#| echo: false
dados|>
    select(-test)|>
    rename(
      "N° de Gestações" = pregnant, "Glicose" = glucose, "Idade" = age,
      "P. Diastólica" = diastolic, "Largura Triceps" = triceps,
      "Nível Insulina" = insulin, "IMC" = bmi, "Nivel Diabético" = diabetes)|>
    summarytools::descr(
      stats = c("min", "q1", "med", "mean","q3", "max",  "sd", "cv"),
      justify = "c",
      style = "grid", #' rmarkdown',
      transpose = T
    ) |>
    kbl(
      caption = "Tabela 1: Medidas Resumo",
      digits = 2,
      format.args=list(big.mark=".", decimal.mark=","),
      align = "c",
      row.names = T,
      col.names =
        c("Min", "Q1", "Med", "Média", "Q3", "Max", "Desvio Padrão", "CV")
    )|>
    kable_styling(
      # bootstrap_options = c("striped", "hover"),
      latex_options = c("striped"),
      stripe_color = T,
      full_width = F,
      fixed_thead = T
    ) %>%
    footnote(general = "Instituto Nacional de Diabetes e de Doenças Digestivas e Renais - EUA") |>
    kable_material()
```
:::
